臺灣彰化地方法院刑事判決　　　　　　　 96年度易字第487號
公　訴　人　臺灣彰化地方法院檢察署檢察官
被　　　告　甲○○
　　　　　　　　　　號
　　　　　　　　　　（另案在臺灣彰化監獄執行中）
上列被告因詐欺案件，經檢察官提起公訴（96年度偵字第1606號
），本院判決如下：
    主    文
甲○○幫助意圖為自己不法之所有，以詐術使人將本人之物交付
，累犯，處有期徒刑肆月，如易科罰金，以銀元佰元折算壹日
。
    事    實
一、甲○○前於民國91年間因竊盜案件，經臺灣高等法院臺中分
    院於91 年11月25日以91年度上易字第1570號判處有期徒刑5
    月，得易科罰金確定，並於93年2 月13日執行完畢。詎仍不
    知悛悔，其為智識健全之成年人，並預見提供己有金融機構
    帳戶之存摺、金融卡（含密碼）、印鑑章予他人使用，該等
    帳戶有遭他人利用作為詐欺取財工具之可能，仍不違其本意
    ，基於幫助他人犯普通詐欺取財罪之不確定犯意，於95 年3
    月2 日，在中投快速道路往草屯方向之某橋下，將其於95年
    3 月2 日稍早向中華郵政股份有限公司芬園郵局（下稱芬園
    郵局）申辦之帳號：000000-0號帳戶之存摺、提款卡、印鑑
    章等物，以新臺幣（下同）5,000 元之代價，出賣予真實姓
    名、年籍均不詳、自稱「黃先生」之成年男子使用，以此方
    式幫助上開「黃先生」實施普通詐欺取財犯行。而「黃先生
    」取得甲○○提供之上開帳戶存摺、提款卡及印鑑章後，乃
    基於普通詐欺取財之為自己不法所有意圖，於95年4 月18日
    下午1 時許，施用詐術，撥打電話向已成年之乙○○訛稱乙
    ○○中獎，須先匯款至指定帳戶繳稅等語，使乙○○陷於錯
    誤，而於同日下午2 時許匯款100,000 元、95年4 月19日中
    午12時55分匯款300,000 元、95年4 月20日下午2 時21分許
    匯款600,00 0元，總計1,000, 000元入「黃先生」所取得之
    人頭帳戶（其中100,000 元、300,000 元2 筆均匯入甲○○
    提供之前開帳戶內）。嗣因乙○○發覺受騙，並於95年4 月
    21日報警處理，始為警循線查悉上情。
二、案經乙○○訴由彰化縣警察局彰化分局報請臺灣彰化地方法
    院檢察署檢察官偵查起訴。
    理    由
一、按被告以外之人於審判外之言詞或書面陳述，除法律有規定
    者外，不得作為證據，刑事訴訟法第159 條第1 項固定有明
    文。惟被告以外之人於審判外之陳述，雖不符第159 條之 1
    至第159 條之4之 規定，而經當事人於審判程序同意作為證
    據，法院審酌該言詞陳述或書面陳述作成時之情況，認為適
    當者，亦得為證據；當事人、代理人或辯護人於法院調查證
    據時，知有第159 條第1 項不得為證據之情形，而未於言詞
    辯論終結前聲明異議者，視為有前項之同意，同法第159 條
    之5 定有明文。查本案於本院準備程序時，被告甲○○就本
    院下列所引被告以外之人於審判外之言詞或書面陳述均同意
    作為證據，且迄至本院審理調查證據時亦未爭執上開證據之
    證據能力，本院審酌該等言詞陳述或書面陳述作成時之情況
    ，並無非法取得等不適當之情形，且經本院於審判期日依法
    進行證據之調查、辯論，被告於訴訟上之程序權，已受保障
    ，依刑事訴訟法第159 條之5 之規定，自有證據能力。
二、上開事實，業據被告甲○○於本院審理時供承不諱（見本院
    96年度易字第487 號卷第36、37頁），與證人即被害人乙○
    ○於警詢中指訴之情節亦屬相同（見臺灣彰化地方法院檢察
    署96年度偵字第1606號卷第54、55頁），並有中華郵政股份
    有限公司彰化郵局95年5 月16日彰營字第0950101081號函及
    所附之儲金人紀要、郵政存簿儲金印鑑單、查詢帳戶最近交
    易資料，及臺北縣政府警察局土城分局受理各類案件紀錄表
    、報案三聯單、萬泰商業銀行匯款申請書存根聯、郵政國內
    匯款執據等件附卷可稽（見臺灣彰化地方法院檢察署96年偵
    字第1606號卷第28-32 、52、53、56、57頁），足徵被告出
    於任意性之自白與事實相符，本案事證明確，被告之犯行堪
    以認定，應依法論科。
三、查刑法於94年2 月2 日修正公布，於被告行為後之95年7 月
    1 日施行。按行為後法律有變更者，適用行為時之法律，但
    行為後之法律有利於行為人者，適用最有利於行為人之法律
    ，現行刑法第2 條第1 項定有明文。此條規定乃與刑法第 1
    條罪刑法定主義契合，而貫徹法律禁止溯及既往原則，係規
    範行為後法律變更所生新舊法律比較適用之準據法，是刑法
    第2 條本身雖經修正，但刑法第2 條既屬適用法律之準據法
    ，本身尚無比較新舊法之問題，應一律適用裁判時之現行刑
    法第2 條規定以決定適用之刑罰法律，先予辨明。又以本次
    刑法修正之比較新舊法，應就罪刑有關之共犯、未遂犯、牽
    連犯、連續犯、結合犯，以及累犯加重、自首減輕暨其他法
    定加減原因（如身分加減）與加減例等一切情形，綜其全部
    罪刑之結果而為比較，最高法院95年5 月23日95年度第8 次
    刑庭會議決議可資參照。茲就本案有關之新舊法比較部分，
    臚列如下：
（一）修正後刑法第33條第5 款規定「罰金：新臺幣1,000 元以
      上，以100 元計算之。」，與修正前刑法第33條第5 款規
      定「罰金：1 元以上。」不同。比較新舊法結果，以舊法
      較有利於行為人，新法並無對被告較為有利之情形，故依
      刑法第2 條第1 項前段規定，本案關於刑法第339 條第 1
      項詐欺取財罪之法定刑罰金部分，自應適用行為時之法律
      即修正前刑法第33條第5 款規定決定其罰金部分之法定刑
      。
（二）刑法第30條關於幫助犯之規定，於95年7 月1 日施行前之
      規定為：「幫助他人犯罪者，為從犯。雖他人不知幫助之
      情者，亦同。從犯之處罰，得按正犯之刑減輕之。」，修
      正施行後之規定則為：「幫助他人實行犯罪行為者，為幫
      助犯。雖他人不知幫助之情者，亦同。幫助犯之處罰，得
      按正犯之刑減輕之。」，揆諸本條之修正理由係為確認幫
      助犯採共犯從屬性說之「限制從屬形式」，並避免「從犯
      」之不同解讀，而將「從犯」修正為「幫助犯」，並明示
      幫助犯之成立，亦以被幫助者著手犯罪之實行，且具備違
      法性為必要，而將條文文字修正為「幫助他人實行犯罪行
      為者，為幫助犯」。被告單純提供帳戶供詐欺取財集團作
      為被害人匯款之使用，既評價為幫助詐欺取財的行為，而
      上開修正亦僅著眼於觀念的釐清，則適用修正後之刑法第
      30 條規定，並無有利於被告的情形。
（三）被告行為後，罰金罰鍰提高標準條例第2 條業已刪除，而
      刑法第41條第1 項前段關於易科罰金之折算標準已由舊法
      之以銀元100 元以上、300 元以下折算1 日，修正為以新
      臺幣1,000 元、2,000 元、3,000 元折算1 日，因屬科刑
      規範事項之變更，其折算標準為裁判時所應諭知，自有就
      新舊法規定比較之必要，經比較新舊法結果，以被告行為
      時之舊法較為有利於被告，本案應適用被告行為時之法律
      即修正前刑法之規定論斷。
（四）修正後刑法第47條關於累犯之規定，乃以出於故意再犯有
      期徒刑以上之罪者為限，並增訂強制工作免其執行或執行
      完畢後，5 年內故意再犯有期徒刑以上之罪者，以累犯論
      之規定（擬制累犯）。是以修正後之累犯範圍已有所減縮
      及擴張，當屬科刑規範事項之變更，自應比較新舊法。而
      本件被告於前案執行完畢5年 內故意再犯本罪，不論依修
      正前後之刑法第47條規定，均應成立累犯，故修正後之刑
      法第47條並非較有利於被告。
（五）綜上被告全部罪刑之結果而為新、舊法比較，揆諸前揭最
      高法院決議及刑法第2 條第1 項所定之「從舊從輕」原則
      ，適用修正後之刑法規定，並非有利於被告，自應適用修
      正前之刑法相關規定。
四、按刑法上之故意，分直接故意（確定故意）與間接故意（不
    確定故意），「行為人對於構成犯罪之事實，明知並有意使
    其發生者」為直接故意，「行為人對於構成犯罪之事實，預
    見其發生而其發生並不違背其本意者」為間接故意。查本件
    被告交付其帳戶存摺等物予某真實姓名年籍不詳之成年人，
    其有容認己有之帳戶存摺等物供該姓名年籍不詳之成年人作
    為詐欺取財犯罪時使用，而有幫助普通詐欺取財之不確定故
    意，甚為灼然，已如前述。次按刑法關於正犯、從犯之區別
    ，本院所採見解，係以其主觀之犯意及客觀之犯行為標準，
    凡以自己犯罪之意思而參與犯罪，無論其所參與者是否犯罪
    構成要件之行為，皆為正犯，其以幫助他人犯罪之意思而參
    與犯罪，其所參與者，苟係犯罪構成要件之行為，亦為正犯
    ，必以幫助他人犯罪之意思而參與犯罪，其所參與者又為犯
    罪構成要件以外之行為，始為從犯（最高法院25年上字第22
    53號判例要旨參照）。本件被告僅提供其帳戶存摺等相關物
    品，為前開姓名年籍不詳之成年人實施詐欺取財犯行提供助
    力，尚查無被告有以自己實施詐欺取財犯罪之意思，而與上
    開姓名年籍不詳之成年人有詐欺取財犯罪之犯意聯絡，或被
    告有直接參與詐欺取財犯罪構成要件行為之分擔情事，是被
    告僅屬幫助犯，而非共同正犯。核被告所為，係犯修正前刑
    法第30條第1 項前段、刑法第339 條第1 項之幫助詐欺取財
    罪。被告幫助他人犯前開罪名，爰依修正前刑法第30 條第2
    項之規定，按正犯之刑減輕之。另被告前於91年間因竊盜案
    件，經臺灣高等法院臺中分院於91年11月25日以91年度上易
    字第1570號判處有期徒刑5 月，得易科罰金確定，並於93年
    2 月13日執行完畢，有臺灣彰化地方法院檢察署刑案資料查
    註紀錄表及臺灣高等法院被告前案紀錄表各1 份在卷可考。
    其於有期徒刑執行完畢後之5 年以內，再犯本件上開有期徒
    刑以上之罪，應依修正前刑法第47條之規定，論以累犯，並
    加重其刑；且前分別有加重、減輕之事由，依法應先加後減
    之。爰審酌被告之素行、犯罪之動機、目的、手段，及提供
    帳戶予他人使用，造成犯罪偵查困難，幕後犯罪人得以逍遙
    法外，致使此類犯罪手法層出不窮，危害交易秩序與社會治
    安，另本案之被害人乙○○確因遭詐騙而受有如事實欄一所
    述之損害等情，暨念及被告其本身並未實際參與本件詐欺取
    財之犯行，責難性較小，且被告交易前揭帳戶所獲取之代價
    約為5,000 元，與犯罪後終能坦承犯行不諱等一切情狀，量
    處如主文所示之刑，並諭知易科罰金之折算標準，以示懲警
    。末被告出賣予前揭實行詐欺犯行正犯即「黃先生」之前開
    帳戶存摺、提款卡、印鑑章，雖係被告供犯罪所用之物，然
    被告既已移轉上開帳戶之存摺、提款卡、印鑑章之所有權予
    該詐騙之正犯，上揭物品已非被告所有，且均非違禁物；又
    所謂幫助犯係指就他人之犯罪加以助力，使其易於實施之積
    極的或消極的行為而言，其犯罪態樣與實施犯罪之正犯有異
    ，其所處罰者，乃其提供助力之行為本身，而非正犯實施犯
    罪之行為，因此幫助犯不適用責任共同之原則，對正犯所有
    供犯罪所用或因犯罪所得之物，勿庸於幫助犯併為沒收之宣
    告（最高法院88年度臺上字第6234號判決要旨參照）。是前
    開存摺、提款卡、印鑑章雖係上揭真實姓名、年籍均不詳之
    已成年正犯即「黃先生」所有供犯罪所用之物，對於幫助犯
    之被告，自毋庸為沒收之宣告，附此敘明。
據上論斷，應依刑事訴訟法第第299 條第1 項前段，刑法第2 條
第1 項前段、第30條第1 項前段（修正前）、第2 項（修正前）
、第339 條第1 項、第47條（修正前）、第41條第1 項前段（修
正前），罰金罰鍰提高標準條例第1 條前段、第2 條（修正前）
，判決如主文。
本案經檢察官莊佳瑋到庭執行職務。
中　　華　　民　　國　　96　　年　　5 　　月　　29　　日
 　       　　刑事第八庭  審判長法  官  李雅俐
                                法  官  唐中興
                                法  官  林秉暉
以上正本證明與原本無異。
如不服本判決，應於判決送達後10日內，向本院提出上訴狀 (須
附繕本)。
告訴人或被害人對於判決如有不服具備理由請求檢察官上訴者，
其上訴期間之計算係以檢察官收受判決正本之日期為準。
中　　華　　民　　國　　96　　年　　5 　　月　　30　　日
                                書記官  梁高賓
附錄本案論罪科刑法條全文：
中華民國刑法第339條
意圖為自己或第三人不法之所有，以詐術使人將本人或第三人之
物交付者，處5 年以下有期徒刑、拘役或科或併科1,000 元以下
罰金。
以前項方法得財產上不法之利益或使第三人得之者，亦同。
前二項之未遂犯罰之。
